臺灣臺北地方法院刑事判決　　　　　　 100年度交易字第63號
公　訴　人　臺灣臺北地方法院檢察署檢察官
被　　　告　蔡天華
上列被告因侵占案件，經檢察官提起公訴（臺灣臺北地方法院檢
察署99年度偵字第26134 號），本院判決如下：
    主  文
蔡天華無罪。
    理  由
一、公訴意旨以：被告蔡天華於民國99年10月4 日上午，駕駛車
    牌號碼8935-KE 號自用小客車，沿臺北市○○區○○路由西
    往東行駛，於同日上午10時5 分，行經臺北市○○區○○路
    及松山路路口時，因過失而疏未注意車前狀況，而與同向沿
    永吉路由西往東方向行駛，由張綺祝所騎乘之車牌號碼為CY
    E-833 號重型機車發生擦撞，致張綺祝人車倒地後受有右足
    擦傷、右腳踝扭傷、左手掌疼痛、左上臂紅腫等傷害（被告
    此部分涉犯刑法第284 條第1 項過失傷害罪部分業據被害人
    張綺祝撤回告訴，本院另判決不受理）。蔡天華隨即駕車搭
    載張綺祝前往臺北市南港區忠孝醫院（下稱忠孝醫院）2 樓
    門診處就醫，蔡天華明知張綺祝放置自己車上之背包，係自
    己持有他人之物，竟將張綺祝一人留於該院就醫，並基於為
    自己不法所有之意圖，將該背包侵占入己，而無故駕車離去
    ，因認被告涉犯刑法第335 條第1 項之侵占罪嫌等語。
二、按刑法第335 條第1 項侵占罪之成立，以行為人意圖為自己
    不法之所有，而侵占自己持有他人之物者為要件。所稱「侵
    占」，係指行為人將自己原合法持有之他人之物，於持有狀
    態繼續中，易「持有」為「不法所有」之意思，而對該物以
    所有權人之地位占有之。次按犯罪事實應依證據認定之，無
    證據不得認定犯罪事實；不能證明被告犯罪者，應諭知無罪
    之判決，刑事訴訟法第154 條第2 項及第301 條第1 項分別
    定有明文。再按認定不利於被告之事實，須依積極證據，苟
    積極證據不足為不利於被告事實之認定時，即應為有利於被
    告之認定，更不必有何有利之證據。認定犯罪事實所憑之證
    據，雖不以直接證據為限，間接證據亦包括在內；然而無論
    直接或間接證據，其為訴訟上之證明，須於通常一般之人均
    不致有所懷疑，而得確信其為真實之程度者，始得據為有罪
    之認定。倘其證明尚未能達到此一程度，而有合理之懷疑存
    在時，致使無從形成有罪之確信，根據「罪證有疑，利於被
    告」之證據法則，即不得遽為不利被告之認定，此亦有最高
    法院30年上字第816 號判例及76年臺上字第4986號判例意旨
    可資參照。
三、檢察官認被告涉犯刑法第335 條第1 項之侵占罪嫌，係以：
    被告於警詢及檢察官偵查中自承其載告訴人前往忠孝醫院時
    ，告訴人確將一提袋放置其車輛中之事實，及告訴人張綺祝
    於警詢及檢察官偵查中之證詞，為主要論據。訊據被告固坦
    認曾於99年10月4 日上午與告訴人張綺祝發生車禍，隨即駕
    車載張綺祝至忠孝醫院就醫，並於自行離去之際發生張綺祝
    之提袋置於自己車上未取走之事實，惟堅詞否認有何侵占告
    訴人背包之犯行，辯稱：當天我帶告訴人至忠孝醫院門診區
    掛號之後，我因欲急忙帶母親前往眼科就診，故先離開，上
    車時發現告訴人之提袋置於車上未取走，因提袋上有告訴人
    姓名，我便將該提袋攜至忠孝醫院1 樓服務台，並稱之後告
    訴人會來取回，之後我接獲警方通知，便返回忠孝醫院詢問
    ，經該院保全人員陳秀英稱因該背包內有食物，且許久無人
    認領，食物已發臭，他們便將該背包丟棄，我未侵占該背包
    等語。
四、證人即告訴人張綺祝到庭證稱：「（問：本案你告遭被告侵
    占的背包，是什麼款式？）是一個灰色的提袋。... 沒有辦
    法後背，它的帶子很短。... 可以側背。... 【當天】我還
    有一個包包是隨身攜帶的。我當天總共有兩個包包，一個放
    在【被告】車上，另一個就是我隨身攜帶的包包。... 我隨
    身攜帶那個一直放在我的身上，另一個灰色提帶我就放在被
    告車子我坐的椅子下方。（問：你坐被告車子到醫院後，灰
    色提袋有拿下車嗎？）沒有。（問：你去就醫的時候，被告
    有陪同你嗎？）有。（問：當你下車的時候，被告有幫你把
    灰色提袋拿下車，並且幫你拿在手上嗎？）沒有。（問：所
    以99年10月4 日你最後一次看到灰色提袋是在何處？）是在
    我下車前一秒，就是在被告車上。（問：你灰色提袋內放了
    什麼東西？）我當天的早餐，及要上課的器材，就是假髮、
    模型頭顱、剪髮用具、水槍噴頭、筆記本。」、「被告在車
    禍當天送我到醫院之後，有先幫我掛號，之後他就跑掉了，
    我跟護士說我沒有要看了，因為被告跑掉了我很生氣，我就
    跟護士說我有東西在被告車上，我有留資料給護士，並跟護
    士說，如果有看到我的東西的話，再跟我聯絡，後來我去派
    出所報警，到了十二點多我又回去醫院看，我是到醫院的服
    務臺去問，也有到駐衛警那邊去問，我當時說我有來就診，
    我被撞到，撞到我的人跑掉，我有東西在他車上，不知道他
    有沒有拿回來。99年10月21日星期四我又去信義分局作筆錄
    ，大概中午12時半左右我又去醫院問服務臺，醫院的服務台
    人員說沒有我的東西。99年11月6 日我去作完筆錄後，那個
    警察說被告有將我的東西拿回醫院，我就回醫院服務臺及駐
    衛警那邊找，醫院服務臺及駐衛警都說沒有，我說是否有可
    能丟掉，他們說東西如果沒有人認領的話，都會留著。（問
    ：你車禍當天去服務台詢問你的灰色提袋時，服務臺旁邊有
    擺放包包之類的東西嗎？）沒有。」等語（本院卷第28頁反
    面至第30頁）。亦即，99年10月4 日被告駕車搭載張綺祝至
    忠孝醫院，並與之共同車前往掛號候診，之後被告藉故離開
    許久未歸，僅留張綺祝一人在院內，張綺祝方憶及伊將裝有
    假髮、模型頭顱、剪髮用具、水槍噴頭、筆記本及當日早餐
    之提袋置於被告車上未帶下車，至醫院服務臺及駐衛警處詢
    問均無所獲，嗣於同年10月21日及11月6 日至警局製作筆錄
    後再返回醫院詢問，亦不見該提袋之蹤影。是該提袋是否確
    遭被告占為己有，非無可疑。
五、然依被告所辯，其於99年10月4 日搭載告訴人張綺祝至忠孝
    醫院就診、逕自離去時，發現張綺祝之提袋置於車上未帶走
    ，其便將自車上取下該提袋交給該院1 樓之服務臺人員，事
    後知悉遭告訴人申告，再返回該院詢問服務臺人員陳秀英，
    經告以因該背包內有食物且已腐敗發臭，又無人前來認領，
    故早已丟棄等語。而依證人陳秀英到庭證稱：「（問：99年
    10月4 日你在何處任職？）我在忠孝醫院任職... 保全。（
    問：被告你是否認得？）我不認得。（問：99年10月4 日被
    告有無交一個包包給你？）沒有，我是在一上班的時候有人
    交一個包包給我。... 日期我沒有印象。... 平常我上班六
    點多就到醫院，一上班就有人交一個包包給我。【後改稱】
    好像是有人放在櫃臺後面。（問：你們上班時，有人遺失包
    包，你們如何處理？）一般而言，如果沒有貴重物品的話，
    會擺在櫃子旁邊的地上，就是服務臺旁邊的地上，如果有證
    件之類重要東西的話，我們就會交到駐衛警那邊，駐衛警在
    急診大門旁邊。（問：你們會在還沒有人認領前，就將遺失
    物丟掉嗎？）假如沒有人領，裡面又沒有重要東西的話，我
    們就會丟掉。... 如果有現金、證件之類重要東西的話，我
    們會交到駐衛警那邊。... （問：你們會放一、二天就丟掉
    嗎？）不會。」等語；又證稱：「本案的東西我有印象，因
    為被告有來問過我，我有印象裡面有美髮的東西，所以我才
    有印象，那個東西我放了三、四個星期，裡面有假的模型的
    頭，還有一本筆記本，主要是裡面有吃的東西，而且都發臭
    了，我有拿給我們小隊長，說這東西放了很久，當時我才發
    現裡面有吃的東西都發臭了，他就說要丟掉。... （問：你
    說被告有找過你，在他找你的當下，你對被告有印象嗎？）
    沒有。他問我有無一包東西，我問他什麼東西，後來他才說
    有美髮的東西，我才有印象，他問我東西放哪，我說有吃的
    東西，丟掉了。（問：在這包東西被丟掉之前，這東西在何
    處？）在服務臺那邊。」、「（問：這包東西是否別人交給
    你的？）印象中好像不是，好像是一上班就看到放在那邊，
    時間太久，我沒有印象了。（問：在你丟掉這包東西之前，
    這包東西是跟其他待招領的物品一起放在服務臺旁邊的地上
    嗎？）事實上只有這一包。（問：就你印象所及，這包東西
    放在那邊有多久？）大概二、三個星期。（問：這包東西外
    觀為何？）就是提袋，舊舊的，沒有什麼特徵，不是很特殊
    的包包，勾勾是比較小的，用手提的袋子，上面沒有拉鍊，
    就是開開的，我看得到裡面的東西。... （問：關於本件提
    袋，在你一開始發現的時候，你有無先看一下裡面有無現金
    或是證件？）沒有。... （問：你第一次看到這包包的時間
    點，大約是在何時？）我沒有印象。... （問：你將這購物
    袋丟了多久，被告才來找你問這個東西？）我沒有印象。」
    等語（本院卷第26頁至第28頁反面）。是依忠孝醫院1 樓服
    務臺人員陳秀英所稱，伊確曾於某日上午上班時，在忠孝醫
    院1 樓服務臺之櫃台旁，看見一裝有模型頭顱等美髮用具及
    食物之提袋置於該處待招領，然時間伊已不記得，僅知約莫
    二至三周後，因該提袋遲無人認領，其內食物又已腐敗發臭
    ，復無證件現金等貴重物品，經伊與主管討論後，方決定將
    之丟棄，後見被告前來詢問，伊即告知被告該提袋已遭丟棄
    之事實。而陳秀英與被告及張綺祝二人均不認識，亦無利害
    關係，倘未有上開事實，衡情陳秀英絕無可能甘冒偽證重罪
    風險而捏造故事為被告隱飾，是陳秀英上開所言應屬事實，
    至堪採信。再依陳秀英上述該提袋之外觀及其內物品，均與
    張綺祝上開證詞相符，可見陳秀英所稱之該提袋，正係張綺
    祝於99年10月4 日上午遺留於被告車上之提袋。今陳秀英固
    已無法憶及確定該提袋係由何人於何時攜來，然該提袋確曾
    置於忠孝醫院1 樓服務臺櫃子旁待招領，且經二至三周後方
    因其內食物腐敗發臭方遭丟棄，此既屬事實，則以新鮮食物
    通常約置一至三周即會腐敗發臭此一常理推論，當可推知此
    提袋應係被告於其內食物尚仍「新鮮」之時，即交給忠孝醫
    院1 樓服務臺人員。是以此而論，不論被告當日上午將張綺
    祝一人留在醫院而逕自離開之動機，究係為脫免肇事責任或
    確如其所辯係為帶母親前往眼科就醫，然被告辯稱其確曾於
    發現張綺祝未將置於騎車上之提帶帶走時，即將該提袋交給
    醫院1 樓服務臺人員後方駕車離開等語，即難遽認虛妄，自
    難認被告有何侵占該提袋及其內物品之行為及意圖。
六、綜上所述，檢察官所舉上開各證據方法，未足使本院確信被
    告確有侵占犯行。揆諸前開說明，依「罪證有疑，利於被告
    」之法則，應為有利被告之認定。本件不能證明被告確犯有
    刑法第305 條之恐嚇危害安全罪，應為被告無罪之諭知。
七、依刑事訴訟法第301 條第1 項，判決如主文。
中    華    民    國   100    年    6     月    30    日
                  刑事第十九庭  法  官  紀凱峰
上正本證明與原本無異。
如不服本判決應於收受送達後10日內向本院提出上訴書狀，並應
敘述具體理由；其未敘述上訴理由者，應於上訴期間屆滿後20日
內向本院補提理由書（均須按他造當事人之人數附繕本）「切勿
逕送上級法院」。告訴人或被害人如對於本判決不服者，應具備
理由請求檢察官上訴，其上訴期間之計算係以檢察官收受判決正
本之日期為準。
                                書記官  桑子樑
中    華    民    國   100    年    6     月    30    日